臺灣臺中地方法院刑事判決　　　　　　　　　　　　　九十三年度訴字第四三九號
　　公　訴　人　臺灣臺中地方法院檢察署檢察官
　　被　　　告　乙○○
　　　　　　　　丙○○
　　　　　　　　丁○○
右列被告等因遺棄案件，經檢察官提起公訴（九十二年度偵字第二一九二九號），本
院合議庭裁定由受命法官獨任進行簡式審判程序，判決如左：
    主  文
乙○○、丙○○、丁○○對於無自救力之直系血親尊親屬，依法令應扶助，而不為其
生存所必要之扶助，各處有期徒刑伍月，均緩刑貳年。
    事  實
一、丙○○、丁○○、乙○○係甲○○（民國三十一年四月三十日生）之子、女，依
    民法第一千一百十四條第一款之規定，為其等直系血親尊親屬甲○○之第一順位
    扶養義務人，依法令負有扶助甲○○之義務。緣甲○○早年即與其妻林雲（即丙○○、丁○○、乙○○之母）分居，嗣並離婚，而於八十七年五月十一日與鄭阿
    滿再婚，丙○○、丁○○、乙○○皆由林雲扶養成人並與之同住，母子四人對甲○○未盡照顧家庭與撫育子女之責均不諒解，因而與甲○○情感甚為疏離。於九
    十年八月八日，甲○○因高血壓、右側顱內出血合併左側肢體無力而成為中度肢
    障，除左手無力外，下肢亦無法站立，需要包尿布，且由他人助推輪椅始能行動
    ，為無自救力之人，鄭阿滿乃於九十年八月二十二日將甲○○送往臺中市○區○○街五十五號仁和老人養護中心，由該養護中心人員代為照料甲○○生活起居，
    費用則以甲○○之積蓄支付。嗣鄭阿滿於九十一年十二月二十七日與甲○○離婚
    後，不知去向，而甲○○之積蓄，亦於九十二年三月間用盡，而無力再支付養護
    費用，仁和老人養護中心人員乃於九十二年四月間將此情通知丙○○、丁○○、
    乙○○，請其等出面支付養護費用或將甲○○帶回家中扶養照顧，詎丙○○、丁○○、乙○○均置之不理，既未出面支付安養費用亦不提供甲○○生存所必要之
    扶助。
二、案經甲○○訴由臺灣臺中地方法院檢察署檢察官偵查起訴。
    理  由
一、訊之被告丙○○、丁○○、乙○○對右揭事實坦承不諱，核與告訴人甲○○、證
    人即仁和老人養護中心職員李玉麗、證人即臺中縣政府社會局社會工作員蔡艾勳
    於檢察官偵訊中指、證述情節相符，並有戶籍謄本、澄清醫院診斷證明書、身心
    障礙手冊、存證信函、臺中縣政府通知被告等出面研商扶養安置甲○○事宜之九
    十二年六月十一日府社工字第○九二○一五二四一九號函、親屬會議紀錄、臺中
    縣政府社會工作員個案訪視處理建議表、告訴人與被告等調解不成立證明書等件
    在卷可憑。本案事證明確，被告三人犯行均堪認定。
二、核被告丙○○、丁○○、乙○○所為，均係犯刑法第二百九十五條之遺棄直系血
    親尊親屬罪。公訴意旨認被告等均應依刑法第二百九十四條第一項之普通有義務
    者遺棄罪處斷，尚有未洽，惟起訴之基本事實相同，爰依法變更起訴法條。復按
    刑事審判旨在實現刑罰權之分配的正義，故法院對有罪被告之科刑，應符合罪刑
    相當之原則，使輕重得宜，罰當其罪，以契合社會之法律感情，此所以刑法第五
    十七條明定科刑時應審酌一切情狀，尤應注意該條所列十款事項以為科刑輕重之
    標準，並於同法第五十九條賦予法院以裁量權，如認「犯罪之情狀可憫恕者，得
    酌量減輕其刑」，俾使法院就個案之量刑，能斟酌至當。本案被告三人因告訴人
    早年未盡照顧家庭與撫育子女之為人父親責任，晚年復須累及子女，而對告訴人
    有所不滿，此為人情之常，實難深責；復因其等之母無法諒解其父（見卷附臺中
    縣政府社會工作員個案訪視處理建議表），及被告三人近年收入均屬有限（有卷
    附九十一年度綜合所得稅各類所得資料清單可憑）等經濟因素，而罹本罪，行為
    之惡性實非重大，故認就被告三人所犯上開罪名，雖宣告法定最低本刑，猶嫌過
    重，爰均依刑法第五十九條規定減輕其刑。爰審酌被告三人犯罪之動機、目的、
    手段，遲未扶助其等尊親，所為固屬非是，惟犯後坦認犯行，態度良好，且現已
    支付仁和老人養護中心養護費用而盡扶助告訴人之責（見卷附繳費單據及照護契
    約書），告訴人前亦表示對於親情復合仍有所期待，本不願訴諸司法而加深親子
    衝突（見卷附臺中縣政府社會工作員個案訪視處理建議表）等一切情狀，從輕量
    處如主文所示之刑。末查，被告三人前均未曾受有期徒刑以上刑之宣告，此有臺
    灣高等法院被告全國前案紀錄表及臺灣臺中地方法院檢察署刑案資料查註紀錄表
    在卷足憑，其等經此偵審教訓後，當知所警惕，信無再犯之虞，本院因認前開對
    其等宣告之刑，以暫不執行為適當，爰均宣告緩刑二年，以啟自新。
據上論斷，應依刑事訴訟法第二百七十三條之一第一項、第二百九十九條第一項前段
、第三百條，刑法第二百九十五條、第五十九條、第七十四條第一款，判決如主文。
中      華      民      國      九十三      年      六      月    十八  日
                                臺灣臺中地方法院刑事第十庭
                                        法  官  蔡  建  興
右正本證明與原本無異。
如不服本判決，應於判決送達後十日內向本院提出上訴狀，上訴於臺灣高等法院臺中
分院( 須附繕本 )。
                                        書記官
中    華    民    國      九十三      年       六      月     十八    日
附錄論罪科刑法條
中華民國刑法第二百九十四條第一項：
對於無自救力之人，依法令或契約應扶助、養育
或保護而遺棄之，或不為其生存所必要之扶助、養育或保護者，處六月以上五年以下
有期徒刑。
中華民國刑法第二百九十五條：
對於直系血親尊親屬犯前條之罪者，加重其刑至二分之一。
